臺灣花蓮地方法院民事裁定
111年度監宣字第19號
聲  請  人  沈鴻鈞  


代  理  人  張照堂律師（法律扶助）
關  係  人  臺北市政府社會局

法定代理人  周榆修  
上列當事人間請求監護宣告事件，本院裁定如下：
    主    文
宣告甲○○（男、民國○○○年○月○日生、身分證統一編號：Z000000
000號）為受輔助宣告之人。
選定臺北市政府社會局為聲請人之輔助人。
程序費用由聲請人負擔。
    理    由
一、聲請意旨略以：聲請人因精神疾病領有中度身心障礙手冊，
    致不能為意思表示或受意思表示，或不能辨識其意思表示之
    效果，為此爰依民法第14條第1項、第1110條、第1111條及
    家事事件法第164條之規定聲請准予對聲請人為監護宣告，
    另因聲請人無配偶、子女及兄弟姊妹，其父母亦均死亡，而
    其繼母居臺北與聲請人無收養關係，聲請人已無其他最近親
    屬，故並聲請選定臺北市政府為其監護人等語。
二、聲請人為意思表示或受意思表示，或辨識其意思表示效果之
    能力顯有不足，但未達應受監護宣告之程度。
　　㈠按對於因精神障礙或其他心智缺陷，致其為意思表示或受
      意思表示，或辨識其意思表示效果之能力，顯有不足者，
      法院得因本人、配偶、四親等內之親屬、最近一年有同居
      事實之其他親屬、檢察官、主管機關或社會福利機構之聲
      請，為輔助之宣告，民法第15條之1第1項定有明文。次按
      ，法院對於監護宣告之聲請，認為未達應受監護宣告之程
      度，而有輔助宣告之原因者，得依聲請或依職權以裁定為
      輔助之宣告，家事事件法第174條第1項亦定有明文。
　　㈡經查，聲請人上開主張，業據其提出戶籍資料、中華民國
      身心障礙證明、身分證正反面影本、除戶謄本、戶籍登記
      簿、戶籍謄本、親屬系統表為證。而本院於民國111年2月
      17日在鑑定人即醫師王瑛杰前訊問聲請人，聲請人行動自
      如，意識清醒，可回應指令，可以回答自己之年籍資料，
      並能回答其父於110年過世，有本院訊問及勘驗筆錄在卷
      可稽。復經鑑定人鑑定後認：聲請人於85年間出現幻聽干
      擾、自言自語、情緒起伏大、夜眠差等症狀，至三軍總醫
      院就醫後經診斷罹患思覺失調症，期間陸續出現上開症狀
      而反覆入院治療，近期於99年間起至臺北榮民總醫院玉里
      分院長期治療，病情穩定時可參與支持性職能治療，惟聲
      請人因職業功能退化，情緒欠穩等因素數次入急性病房治
      療，近期已安置在該院護理之家接受門診追蹤治療。聲請
      人意識清楚，言語理解及表達能力可，能切題回應、雙向
      溝通，然言談內容有時怪異、欠缺邏輯，自述有幻聽干擾
      ，聽見其已過世父母對其說話，現實測試能力不佳，情緒
      尚能自我調適，定向感、長短期記憶、注意力、日常思考
      判斷力尚可，基本認知功能落於未缺損範圍，被動參與職
      能復健課程，日常生活可自理，能完成百元內小額購物，
      惟無管理或處分自己財產之經驗，推論小額日常生活買賣
      能力可，在缺乏他人協助時，可能難處理重大財務決策與
      獨立生活，可與少數朋友簡單互動，偶爾會受病友行為影
      響情緒，尚能自行調適。聲請人基本認知功能可，整體智
      力為臨界程度，有幻聽和妄想症狀，難區分症狀與外在現
      實，因認聲請人有思覺失調症之精神障礙，而為意思表示
      或受意思表示，或辨識其意思表示效果之能力顯有不足，
      依現有醫學證據其回復之可能性極低等語，有該院精神鑑
      定報告附卷可佐（見本院卷第66頁至第69頁）。
　　㈢綜上，聲請人雖因患有思覺失調症，致其認知功能受損，
      但非完全不能為意思表示、受意思表示或不能辨識其意思
      表示之效果，未達應受監護宣告之程度。惟聲請人對社會
      價值判斷能力受損，而使其為意思表示及受意思表示、辨
      別意思表示效果之能力，顯有不足，仍有受輔助之必要，
      考量聲請人之代理人表示如未達監護宣告程度，對改為輔
      助宣告沒有意見等語（見本院卷第131頁），參照上開規
      定及說明，爰依職權對聲請人為輔助宣告。
三、本院依職權囑託維安社會工作師事務所訪視聲請人，據覆略
    以：聲請人自述其高中肄業後經診斷罹患思覺失調症，目前
    安置在臺北榮民總醫院玉里分院治療，屬全日型安置機構，
    受良好照顧。經訪視社工詢問醫院社工表示，聲請人精神狀
    況不錯，可回答訪視問題，於99年6月起安置在該醫院，並
    使用臺北市政府身心障礙者住宿服務，每月無自負額，日後
    亦繼續在醫院接受治療及照顧，聲請人並表示過去僅其一位
    表哥探視，其繼母則未曾到院探視，聲請人同意由臺北市政
    府協助管理其財產或生活。為協助聲請人後續繼承其父遺產
    與受照顧等相關事宜，建議由臺北市政府擔任監護人等語，
    此有維安社會工作師事務所成年人之監護宣告案件之訪視評
    估報告附卷可參（見本院卷第58-1頁至第62頁）。另本院囑
    託映晟社會工作師事務所訪視聲請人繼母乙○○，據覆略以：
    乙○○於電話中表示其為聲請人之繼母，其與聲請人父未育有
    子女，其與聲請人雖以電話聯繫，但其身體狀況不佳且行動
    不便，無力照顧聲請人，亦無法擔任聲請人之監護人或輔助
    人，同意由縣市政府擔任聲請人之監護人或輔助人等語，此
    有監護案調查訪視工作紀錄摘要表在卷可查（見本院卷第92
    頁）。經查：
　　㈠聲請人未婚、無子女、無兄弟姊妹，其父母均已死亡，此
      有前開除戶謄本、戶籍登記簿、戶籍謄本、親屬系統表為
      證（見本院卷第33頁至第39頁）。又聲請人繼母（即聲請
      人父親生前再婚配偶）乙○○雖為聲請人目前唯一最近親屬
      ，曾於108年度及109年度申報綜合所得稅時，在結算申報
      書上填載聲請人為乙○○扶養之直系卑親屬，此有財政部臺
      北國稅局信義分局111年5月19日財北國稅信義綜所字第11
      11155677號函附卷可查（見本院卷第96頁），乙○○並於10
      8年11月至111年3月間計有9次匯款至聲請人帳戶之紀錄，
      每次匯款金額約新臺幣（下同）3,000元至6,000元不等，
      然自108年起迄今無至醫院探視聲請人之紀錄，聲請人福
      利身分為臺北市身障者住宿式照顧費用補助，無須額外負
      擔安置費用等情，有臺北榮民總醫院玉里分院111年7月5
      日北總玉醫社字第1110500309號函及所附乙○○匯款紀錄在
      卷可查（見本院卷第108頁至第110頁），足見乙○○雖為聲
      請人之繼母，並將聲請人列為其申報綜合所得稅之扶養對
      象，並曾匯款至聲請人帳戶，每次數千元不等，然從未探
      視聲請人，而聲請人長期在醫院之醫療費用，均仍高度仰
      賴政府補助。
　　㈡再乙○○現年79歲，有戶籍謄本在卷為證（見本院卷第37頁
      ），其接受社工訪視時已表達因健康狀況欠佳且行動不便
      ，無力照顧聲請人，而無意願擔任聲請人之輔助人等語，
      有上開監護案調查訪視工作紀錄摘要表在卷可查，且乙○○
      到庭陳稱：我現在年紀大，自己沒有錢，我每年匯給他的
      部分，是自己的生活費先給他，他父親去年過世了，現在
      我沒有收入。我自己身體狀況不佳，連自己的事情我都沒
      辦法，如果還要處理兒子的事情。我那時候摔跤，手腳都
      受傷，心臟也是每天都吃藥，我自己沒辦法作什麼，要辦
      事坦白講也糊裡糊塗。那個孩子我有感情，但心有餘而力
      不足等語（見本院卷第130頁至第131頁），足見乙○○年邁
      ，身體狀況不佳而須他人照護，而現實上乙○○亦未曾至玉
      里探視聲請人，本件亦係安排在臺北地院以遠距方式開庭
      ，如由乙○○為甲○○之輔助人，其是否能實際提供甲○○必要
      之協助，實堪疑問。故本院認選認乙○○擔任甲○○之輔助人
      不符合受輔助宣告人之最佳利益，是本件已無法自甲○○之
      最近親屬間選任適當輔助人，此宜由主管機關介入擔任，
      始能維護甲○○之利益。
　　㈢復本院函詢臺北市政府是否有意願擔任聲請人之監護人或
      輔助人，據該市社會局函覆略以：依本局實務經驗，監護
      人或輔助人應由自然人出任為佳，建請審酌由乙○○擔任聲
      請人監護人或輔助人之可能性，若乙○○經貴院評估後確實
      不適任，亦無其他合適人選，為保障聲請人之權益，本市
      可協助擔任之，惟本市之成年身心障礙者監護及輔助宣告
      業務皆由本市社會局承辦，為能儘速回應受監護或輔助人
      之需求，建請貴院裁定時考量由本局擔任聲請人之監護人
      或輔助人，以確保聲請人之最佳利益等語，此有該局111
      年4月13日北市社障字第1110092705號函文在卷可查（見
      本院卷第80頁至第81頁）。本院審酌聲請人之戶籍所在地
      為臺北市，臺北市政府社會局為地方社政主管機關，設有
      專職身心障礙者有關之權益維護、福利服務與相關機構之
      監督及輔導等事項之專責單位，就身心障礙者提供保護、
      服務及照顧等事務最為熟悉，並具專業知識、人才及公信
      力，且聲請人之代理人與乙○○均到庭表明同意由臺北市政
      府社會局擔任輔助人（見本院卷第131頁），故本院認由
      臺北市政府社會局擔任聲請人之輔助人，符合受輔助宣告
      人之最佳利益，核無不當，爰選定臺北市政府社會局擔任
      聲請人之輔助人，以保障聲請人之權益。
四、末依民法第15條之2規定，受輔助宣告之人並未完全喪失行
    為能力，且依法並未完全剝奪其財產處分權。併參酌同法第
    1113條之1 規定，並無準用同法第1094條、第1099條及第10
    99條之1、第1103條第1項規定，亦即受輔助宣告人之財產，
    不由輔助人管理，輔助人對於受輔助宣告人之財產，並無規
    定應與經法院或主管機關所指定之人會同開具財產清冊，故
    本件毋庸指定會同開具財產清冊之人，附此敘明。
五、依家事事件法第164條第2項，裁定如主文。
中　　華　　民　　國　　111 　年　　8 　　月　　16　　日
                  家事法庭    法  官　  何効鋼
以上正本係照原本作成。
如對本裁定抗告，須於裁定送達後10日之不變期間內，向本院提
出抗告狀，並繳納抗告費新臺幣1,000元。
中　　華　　民　　國　　111 　年　　8 　　月　　17　　日
                              書記官    蔡昀蓁